最高法院刑事判決　　　　　　　　　　　　　　　九十一年度台上字第五三九二號
　　上　訴　人　甲○○
　　選任辯護人　陳志勇律師
右上訴人因偽造文書案件，不服台灣高等法院中華民國八十九年六月二十日第二審判
決（八十九年度上訴字第六六○號，起訴案號：台灣台北地方法院檢察署八十七年度
偵字第一一一九○、二三六七七號），提起上訴，本院判決如左：
    主  文
原判決撤銷，發回台灣高等法院。
    理  由
本件原判決認定：上訴人甲○○於民國八十六年下半年至八十七年上半年之間，與不
詳人數之不詳姓名者合謀，共同基於行使變造私文書與詐欺取財之概括犯意，意圖為
自己不法之所有，連續多次委由不詳姓名者，先將未中獎之統一發票上之號碼，予以
塗改成中獎之號碼，隨即交由上訴人或由不詳姓名者，在塗改後之統一發票背面「領
獎收據欄」內，填寫中獎金額、甲○○名字、身分證號碼、戶籍地址等資料，再由上
訴人持向各銀行行使，使不知情之行員陷於錯誤，於核對上訴人之身分證無訛後，詐
得獎金合計新台幣五萬七千元，詳如原判決附表所示等情。因而撤銷第一審諭知上訴
人無罪之判決，依想像競合犯改判論處上訴人共同連續行使變造私文書罪刑，固非無
見。
惟查：(一)有罪之判決書應分別記載主文、事實及理由，且其宣示之主文，與所載之事
實及理由必須互相適合，方足以資論罪科刑。而刑法之行使變造私文書罪，以足生損
害於公眾或他人為構成要件之一。原判決認定，上訴人係犯行使變造私文書罪，但上
訴人之行為是否足以生損害於公眾或他人，非但主文欄未予記載、事實欄未予認定，
理由內亦毫無說明，自不足為適用法律之依據。(二)刑事訴訟法第九十五條第一款規定
：訊問被告應先告知犯罪嫌疑及所犯所有罪名，罪名經告知後，認為應變更者，應再
告知。本件第一審檢察官對於上訴人，係依刑法第二百零一條第一項之偽造有價證券
罪嫌提起公訴；原審依同法第二百十六條、第二百十條及第三百三十九條第一項之行
使變造私文書、詐欺，論處罪刑。但於審判期日僅告知起訴書所載之罪名（見原審卷
第五十六頁），並未依上開規定，告知變更後之罪名，使上訴人在審判期日得適切行
使法律所賦予之防禦權，亦有違誤。(三)原判決認定，上訴人行使變造之私文書用以詐
取財物，如果無訛，則已有二個行為，前者為方法行為，後者為目的行為，所犯行使
變造私文書罪與詐欺罪之間，有方法結果之牽連關係，應依牽連犯從一重之行使變造
私文書罪處斷，方為正確。乃原判決誤認為僅有一個行為，而論以想像競合犯（見原
判決第九面理由二之4.），亦有適用法則不當之違誤。(四)刑法第四十一條已於九十年
一月十日修正公布，於同年月十二日生效，第一項前段修正為「犯最重本刑為五年以
下有期徒刑以下之刑之罪，而受六個月以下有期徒刑或拘役之宣告，因身體、教育、
職業、家庭之關係或其他正當事由，執行顯有困難者，得以一元以上三元以下折算一
日，易科罰金。」原判決所適用論罪之法條，其法定本刑為五年以下有期徒刑，而宣
告有期徒刑六月，未及依上開規定諭知易科罰金之折算標準，亦屬無可維持。以上或
為上訴意旨指摘所及，或為本院得依職權調查之事項，應認原判決有撤銷發回更審之
原因。
據上論結，應依刑事訴訟法第三百九十七條、第四百零一條，判決如主文。
中      華      民      國    九十一    年      九      月    二十六    日
                              最高法院刑事第十一庭
                                  審判長法官  呂  潮  澤
                                        法官  白  文  漳
                                        法官  陳  世  雄
                                        法官  孫  增  同
                                        法官  林  開  任
      右正本證明與原本無異
                                              書  記  官
中      華      民      國    九十一    年      九      月     三十     日
